臺灣高等法院臺南分院刑事判決
109年度上訴字第1133號
上  訴  人  
即  被  告  石聿志  

選任辯護人  鄭植元律師（法扶律師）
上列上訴人因毒品危害防制條例案件，不服臺灣臺南地方法院10
8年度訴字第1172號中華民國109年7月8日第一審判決（起訴案號
：臺灣臺南地方檢察署108年度偵字第6707號），提起上訴，本
院判決如下：
    主      文
原判決撤銷。
石聿志共同販賣第二級毒品，累犯，處有期徒刑柒年陸月。如附
表編號１、２所示之物均沒收之，其中編號１所示之物，於全部或
一部不能沒收或不宜執行沒收時，追徵其價額。
    事實及理由
壹、犯罪事實
    石聿志與賴亭妤（另案經原審法院以108年度訴字第1403號
    判決確定）為男女朋友，2人均認識有施用第二級毒品甲基
    安非他命需求之吳啟誠。民國107年2月18日23時至2月19日1
    4時間，吳啟誠透過臉書MESSENGER通訊軟體與石聿志、賴亭
    妤聯絡，約定在吳啟誠臺南市○○區住處附近見面，以新臺幣
    （下同）1,200元（含油資）購買第二級毒品甲基安非他命1
    小包，嗣於2月19日晚間某時許，改變交易地點為臺南市歸
    仁區○○國小旁停車場（下稱本案停車場），石聿志騎乘不詳
    車牌號碼機車搭載賴亭妤抵達現場後，將甲基安非他命1小
    包交付與吳啟誠，吳啟誠則因改變交易地點，扣除油資後僅
    交付1,000元與石聿志而完成交易。嗣因吳啟誠另案接受調
    查，供出毒品來源為石聿志，因而循線查獲上情。
貳、證據能力部分
一、刑事訴訟法第159條之2規定，被告以外之人於司法警察（官
    ）調查中所為之陳述，與審判中不符時，必其警詢陳述符合
    「具有較可信之特別情況」及「為證明犯罪事實存否所必要
    者」，始有傳聞法則例外規定之適用。而所稱「為證明犯罪
    事實存否所必要」，係指先前陳述之重要待證事實，與審判
    中之陳述有所不符，而該審判外之陳述，係證明待證之犯罪
    事實存在或不存在所不可或缺，亦即就具體案情及相關卷證
    判斷，為發現實質真實目的，捨該項審判外之陳述，已無從
    再就同一供述者取得相同之供述內容，縱以其他證據代替，
    亦無從達到同一目的之情形者，始足當之。若除去先前之陳
    述，仍有其他相類之證據可資代替，並得據以證明待證之犯
    罪事實存在或不存在者，即與上述「必要性」之要件不合（
    最高法院109年度台上字第5881號判決意旨參照）。查：證
    人吳啟誠、共犯賴亭妤於警詢中之供述，被告及辯護人主張
    屬傳聞證據無證據能力，因其等分別於偵查及審理中經傳喚
    到庭具結作證，證述之內容與警詢中之證述並無重大差異，
    並非證明本件犯罪事實不可或缺之必要證據，依刑事訴訟法
    第159條第1項規定，不具證據能力。
二、臺南市政府警察局新化分局偵查佐陳敬棠所提出108年5月20
    日、6月21日職務報告（偵卷第109頁、125頁），為被告以
    外之人於審判外之書面陳述，屬傳聞證據，且為警員針對本
    案所製作提出，並非職務上所製作之紀錄、證明文書，被告
    及辯護人復否認其證據能力，應排除其證據能力。
三、刑事訴訟法第159條之5規定，被告以外之人於審判外之陳述
    ，雖不符前4條之規定，而經當事人於審判程序同意作為證
    據，法院審酌該言詞陳述或書面陳述作成時之情況，認為適
    當者，亦得為證據。當事人、代理人或辯護人於法院調查證
    據時，知有第159條第1項不得為證據之情形，而未於言詞辯
    論終結前聲明異議者，視為有前項之同意。查：本判決以下
    所引用之傳聞證據，檢察官、被告及辯護人於審判程序中均
    同意作為證據使用，或知有傳聞證據之情形而未於言詞辯論
    終結前聲明異議，本院審酌該等證據作成時之情況，並無違
    法取證之情形，又與本案有關聯性，認為以之作為證據應屬
    適當，均具有證據能力。
參、認定犯罪事實所憑之證據及理由
一、被告坦承於107年2月19日晚間某時許，騎乘機車搭載女友賴
    亭妤前往本案停車場與吳啟誠見面，吳啟誠因此取得甲基安
    非他命包等事實，然矢口否認有何販賣第二級毒品犯行，辯
    稱：當天我跟賴亭妤前往歸仁八甲拿我自己要用的甲基安非
    他命，拿完要回家，已經很晚，賴亭妤說有朋友找她，我不
    放心，就載她去○○國小，當時我把機車停在貨車後面，賴亭
    妤走到貨車駕駛座從口袋拿一包東西給駕駛，我沒有看到收
    錢，後來回程我問賴亭妤她跟我說是去交甲基安非他命，後
    來因為賴亭妤被抓，賴亭妤叫我登入她的臉書，吳啟誠主動
    聯繫賴亭妤，我跟他約在仁德見面，看到吳啟誠駕駛的貨車
    ，我才知道那天是吳啟誠等語（本院卷第119頁）。
二、被告坦承於上揭時間、地點騎乘機車搭載賴亭妤前往本案停
    車場與吳啟誠見面，吳啟誠並因此取得甲基安非他命等事實
    ，然否認其為實際交易毒品之人，且對於吳啟誠當天係前來
    購買毒品不知情，經查：
㈠、證人吳啟誠於偵查中證稱：MESSENGER中說「跟朋友借1000」
    、「1200」，是石聿志與我聯絡的對話，因為石聿志與賴亭
    妤臉書是一起使用的，在「跟朋友借1000給你」，與「1200
    」間有2通電話，是我打給他的，但是對方沒接。當時石聿
    志在玩手機遊戲，他叫我用臉書與賴亭妤的臉書帳號聯繫。
    我是要跟石聿志拿甲基安非他命，我跟朋友借1000給你，是
    說先向別人借錢去拿毒品，再拿給我，因為送到我○○區的住
    處，所以要多收錢，在本案停車場，石聿志與賴亭妤來，是
    我向石聿志買1,000元的甲基安非他命，一手交錢一手交貨
    ，我不知道石聿志、賴亭妤的上手是誰，我是直接跟石聿志
    買，從1,000元變1,200元是因為沒有去○○區，所以就維持1,
    000元。我本來就是跟石聿志拿，石聿志跟我說與賴亭妤聯
    絡，就是等於與他聯絡，我有給石聿志1,000元（偵卷第57
    頁背面-58頁）等語。　　
㈡、共犯賴亭妤於偵查中具結證稱：107年2月間，我和石聿志共
    同在歸仁區○○國小停車場與吳啟誠交易甲基安非他命，我是
    跟去的，那時是石聿志用我的帳號與吳啟誠聯絡的，賴小雨
    的臉書確實是我，石聿志叫我回覆吳啟誠「我跟朋友借1000
    給你」、「1200」，石聿志當時有認識吳啟誠，後來約在歸
    仁區○○國小旁停車場，用1,000元賣。不是我交給吳啟誠的
    ，石聿志要我用臉書回，他有說從1,000元的甲基安非他命
    變成1,200元，之後說因為不用送到○○區，而是送到○○國小
    ，又變1,000元等語（原審第121-123頁）。
㈢、證人吳啟誠、共犯賴亭妤於偵查中，以證人身分證稱，當天
    原約定交易價額為1,200元，交易地點在吳啟誠臺南市○○區
    住處，嗣改為本案停車場後，被告搭載賴亭妤至本案停車場
    ，由被告以1,000元販賣甲基安非他命1包與吳啟誠而完成交
    易，上開部分之犯罪事實為其等證述一致且明確，另核以吳
    啟誠於偵查中提出之行動電話，使用「賴小雨」暱稱之人，
    於2月18日23時30分許傳送：「我跟朋友借一千給你」等訊
    息後，吳啟誠於稍後23時46分、48分撥打2通網路電話，「
    賴小雨」並未接聽，此後即無聯絡紀錄，迄2月19日14時01
    分，「賴小雨」再回覆「1200」，有手機翻拍照片可參（警
    卷第23頁），該等通訊內容可以佐證吳啟誠、賴亭妤證稱，
    原約定交易1,000元甲基安非他命，因交易地點在吳啟誠○○
    區住處，改為1,200元等情。
㈣、除上開證人證述與MESSENGER通訊紀錄可以互為佐證外，被告
    於警詢時之供述，經本院勘驗如下（本院卷第450-454頁）
    ：　　　
　　問：在歸仁○○國小那次，107年2月，你騎機車載賴亭妤過
　　    去，去國小那裡做什麼？怎麼會約在○○國小？
　　答：是賴亭妤說要約在哪裡。
    問：我知道啦，我有問賴亭妤，我要問你你的說法和她的  
        說法有沒有一樣？她說○○國小離你們那裡比較近，    
      是這個原因嗎？
    答：她就說那裡比較近，他說要約在那裡…
    問：你的手機怎麼會說交易1200、送到○○區，吳啟誠在山
　　    上，後來實際交易在國小，這樣有清楚嗎？快到的時候
　　    打給你，這樣有清楚嗎？
　　答：（點頭）
    問：為什麼山上要1200元？
    答：他跟他講的。
    問：賴亭妤表示送到山上比較遠，所以價格提高到1200，  
        你有什麼表示？
    答：沒有。
    被告於警詢時，對於警員提問為何約定在本案停車場見面，
    及是否因原約定○○區交易地點較遠，交易價格因而較高等情
    ，均未表示對於交易毒品之事不知情，甚至於對於警員提問
    ：「你這毒品從哪裡來的？你跟誰拿的？」被告亦答稱：老
    人等語，而被告於偵訊時，雖就實際交易之人均推稱為賴亭
    妤，然其亦供稱：「（問：107年2月18日下午11時15分在歸
    仁○○國小，有賣一包1千元的安非他命給吳啟誠？）是。」
    、「賴亭妤毒品是從我那邊拿的」、「她說有朋友在找她，
    我知道她朋友要拿安非他命，她就直接從我這邊拿了」、「
    （你知道賴亭妤拿安非他命，是要拿去賣給吳啟誠？）應該
    知道，就想說她幫他拿的。」（偵卷第75-77頁）、「（108
    年5月27日說有在107年2月18日23時15分，載賴亭妤到歸仁○
    ○國小，拿1包1千的安非他命給吳啟誠，實在？）我有載她
    過去，我所述都實在」、「（從警卷23頁臉書對話擷圖來看
    ，賴亭妤原本在107年2月18日向吳啟誠說跟朋友借1千，後
    來在107年2月19日時說1200，所以交易時間應以臉書的107
    年2月19日？）沒有意見」、「（所以確實有在2月份有交易
    ，但是是2月18日或19日，因為時間久了記不清？）是。以
    臉書的時間為準。」、「（你先前是說你知道賴亭妤拿安非
    他命是要賣給吳啟誠？）她說是要拿安非他命給朋友」（偵
    卷第161-163頁）等語，依其供述，仍坦承對於賴亭妤前往
    本案停車場與吳啟誠交易甲基安非他命之事，事前即知情，
    並非如其於審理中所辯，僅事後知情等語。
㈤、綜合上開證人吳啟誠、賴亭妤於偵查中之證述，核以吳啟誠
    臉書通話紀錄，及被告上開於偵查中之供述，被告有於107
    年2月19日晚間某時，與賴亭妤共同前往本案停車場，販賣1
    ,000元之甲基安非他命1包與吳啟誠之事實，應堪認定。
三、被告雖於審理中辯稱，對於賴亭妤係前往本案停車場與吳啟
    誠交易毒品不知情，且實際與吳啟誠交易之人為賴亭妤等語
    ，然查：
㈠、被告辯稱於交易當時並不認識吳啟誠，是賴亭妤入監後，另
    因使用賴亭妤臉書帳號而認識，並於認識吳啟誠後，才知悉
    107年2月19日與賴亭妤交易毒品之人為吳啟誠，然證人吳啟
    誠於偵查中證稱：我當時已經認識石聿志了，但沒有向他拿
    過毒品，當天他們是一起來（偵卷第179頁背面）、我本來
    就是跟石聿志拿，石聿志跟我說與賴亭妤聯絡，就等於是跟
    他聯絡（同卷第57頁背面）等語，核與共犯賴亭妤證稱：石
    聿志當時有認識吳啟誠（原審卷第120頁）、我來臺南認識
    被告，再認識吳啟誠的，認識吳啟誠是透過被告（本院卷第
    326頁）等語相符。又參以吳啟誠於警詢時提供之手機翻拍
    照片，其中有「石聿志」之臉書網頁（警卷第23頁），被告
    於偵查中坦承「石聿志」即其臉書帳號（偵卷第75頁），而
    依吳啟誠手機翻拍照片，「石聿志」臉書網頁記載（警卷第
    26頁）：「2位共同朋友劉○瑜、許富○（部分字體因翻拍照
    片模糊無法辨識）」、「你在2018年1月23日新增了石聿志
    」等語，顯見吳啟誠與被告於臉書上有共同朋友，吳啟誠更
    在2018年1月23日新增石聿志臉書，則吳啟誠於本件案發前
    即有與被告臉書互動紀錄，證人吳啟誠、共犯賴亭妤證稱，
    被告與吳啟誠本有認識，並非無據。
㈡、依吳啟誠與臉書「賴小雨」之通訊紀錄，2月18日23時30分許
    「賴小雨」傳送：「我跟朋友借一千給你」等訊息後，吳啟
    誠於稍後23時46分、48分撥打2通網路電話，「賴小雨」並
    未接聽，此後即無聯絡紀錄，迄2月19日14時01分，「賴小
    雨」再回覆「1200」，有手機翻拍照片可參（警卷第23頁）
    ，而上開交易金額由1,000元變更至1,200元，係因交易地點
    在吳啟誠○○區住處，距離被告、共犯賴亭妤居住之臺南市歸
    仁區路途較遠，乃提高交易價格為1,200元，此為證人吳啟
    誠、共犯賴亭妤證述一致如上，由此以觀，「賴小雨」於10
    7年2月18日23時30分許，向吳啟誠表示交易價格1,000元時
    ，尚未確認交易地點，而於同年月19日14時1分，「賴小雨
    」再回覆吳啟誠1,200元以前，吳啟誠勢必已經表示交易地
    點在○○區，「賴小雨」才會於考慮車程後，改變交易價格為
    1,200元，然依上開吳啟誠於警詢時提出之手機翻拍照片，
    於107年2月18日23時30分後至同年月19日14時1分前，僅吳
    啟誠撥打2通網路電話與「賴小雨」，「賴小雨」並未接聽
    之紀錄，此外別無其他通話紀錄，則與吳啟誠約定交易地點
    在○○區之人，當非透過「賴小雨」臉書MESSENGER聯繫，而
    是有其他聯絡管道，否則即不可能出現「賴小雨」表示交易
    價格為1,000元後，未有任何聯絡資料，即將交易價格提高
    為1,200元之情況，由此可見，雖「賴小雨」帳號為共犯賴
    亭妤所使用，然被告與吳啟誠仍有另外聯繫管道，此由證人
    吳啟誠於偵查中證稱：「（你怎麼知道是石聿志與你聯繫？
    ）因為當時石聿志在玩手機遊戲，他叫我用臉說與賴亭與的
    臉書帳號聯繫」，及於本院審理時證稱：「本來是1,000元
    ，但有了別的聯繫以後，因為地點關係，所以才會變1,200
    元，可能是透過被告的手機」（本院卷第346頁）等語即可
    佐證，是吳啟誠除透過臉書帳號「賴小雨」聯繫外，另有與
    被告聯繫之管道，實屬明確，被告辯稱當時不認識吳啟誠，
    並非可採。
㈢、吳啟誠與被告本有認識，且互有聯繫管道，已可確認，則以
    吳啟誠先認識被告，再輾轉認識賴亭妤，其直接向賴亭妤購
    買毒品之可能性已低，再衡以被告前開於偵查中自承，賴亭
    妤交付與吳啟誠之毒品「是從我那邊拿的」、「我知道她朋
    友要拿安非他命，她就直接從我這邊拿了」等語，亦可證明
    被告辯稱，當天於交易完成後，才知悉賴亭妤係前往本案停
    車場交易毒品，並非事實，況且，再依被告因另案羈押於法
    務部矯正署臺南看守所時，賴亭妤於108年3月6日前往接見
    被告，賴亭妤於接見時向被告表示：「本來我開一個價錢叫
    他來，我說我去我要收1300（應為1200之誤），結果他來，
    那一次也是讓他差，你還記得嗎？」，被告答稱：「對啦，
    你聽得懂我的意思嗎？」，賴亭妤又稱：「所以，看你怎麼
    說。叫我說就是他來，我們帶他一起去跟朋友欠」、「說我
    們帶他去跟朋友欠，人家說這樣是轉讓」，被告答以：「我
    說，那個錢也不是經過我的手，你不能說是經過我的手喔」
    等語，顯見賴亭妤與被告有透過接見串證之行為，而依其串
    證內容，係希望將原本販賣毒品之行為，轉變為情節較輕之
    轉讓行為，被告於過程中未曾表示其對此事不知情，反而交
    代賴亭妤對於收取金錢之事，不得供稱與其有所牽連，則如
    被告確實不知情，或未曾收取現金，何以於接見時特別向賴
    亭妤交代迴避上開買賣毒品相關情節，甚至對於賴亭妤提議
    將犯罪過程轉變為轉讓毒品，亦無何反對或質疑之意，甚且
    ，被告與賴亭妤於108年3月15日接見時，被告稱：「重點他
    會問細節，我跟你說，說我們約在那裡，○○國小，我們也約
    朋友去那裡」、「我們也約朋友在那裡，都約在○○國小，他
    們自己那個的，我們不知道，這樣你懂嗎？」、「我們兩個
    口供要一致」等語，主動向賴亭妤提議將犯罪情節改稱吳啟
    誠是與第三人交易，其等僅是幫助促成交易，此等供述亦與
    被告辯稱，對於賴亭妤前往本案停車場交易毒品不知情，大
    相逕庭，則如被告確實不知情，何以歷次與賴亭妤接見時，
    未曾向賴亭妤表示其不知情，反而積極與賴亭妤商討如何將
    販賣毒品事實，轉變為情節較為輕微之犯罪，由此可見，被
    告於審理中改稱對於交易毒品事前不知情，並非實在。
㈣、證人吳啟誠於原審審理中改證稱：我認識石聿志，是透過賴
    亭妤認識的，我是跟賴亭妤買毒品的，交易對象是賴亭妤，
    是賴亭妤叫我打石聿志的MSN，因為賴亭妤的手機沒電，所
    以用石聿志的手機打給我，實際講電話的對象是賴亭妤，我
    沒有跟石聿志詢問過。第一次是1,000元或1,200元，有付錢
    ，拿給賴亭妤，是石聿志載她去的，當時石聿志在我的貨車
    後面，甲基安非他命是賴亭妤拿給我的，我忘記是給她1,00
    0元或1,200元（原審卷第211-215頁、219-220頁）等語，證
    人吳啟誠於原審審理程序就本件實際聯絡、交易毒品之人，
    改稱為賴亭妤，實為與其偵查中互相矛盾之相反證述，證人
    吳啟誠於偵查中明確證稱：「是石聿志與我聯絡的對話，因
    為當時石聿志在玩手機，他叫我用臉書與賴亭妤臉書帳號聯
    繫」、「是我要跟石聿志拿甲基安非他命」、「我是直接跟
    石聿志買」、「我本來就是跟石聿志拿，石聿志跟我說與賴
    亭妤聯絡，就是等於跟他聯絡」等語明確（偵卷第57-59頁
    ），其於偵查中明確證稱被告為其交易對象，聯絡賴亭妤係
    經由被告指示等情，並無何混淆二人角色之情況，證人吳啟
    誠就此證述反覆之情況，於審理中證稱：是因為當時有吃安
    非他命，精神恍惚（原審卷第222頁），然而證人吳啟誠上
    開偵查中之證述，並無何模糊或答非所問之意識不清之情況
    ，此觀偵訊筆錄之記載即明，況且，證人吳啟誠108年5月23
    日偵訊時，乃經檢察官自監所提解至偵查庭訊問（偵卷第59
    頁），豈有可能於偵訊時處於因吸食毒品而神智不清之狀態
    ，其證稱於偵查中因施用毒品而將交易對象由賴亭妤誤為被
    告，實屬無稽。
㈤、就本件交易是否成功，及交易金額為何，證人吳啟誠於偵查
    中明確證稱，當天交易金額為1,000元，與被告一手交錢一
    手交貨等語，而當天交易金額而原為1,200元，嗣因交易地
    點改為距離被告、賴亭妤住處較近之本案停車場，因而實際
    交易金額為1,000元等情，亦為賴亭妤於偵查中證述一致在
    卷，並有被告與「賴小雨」通訊紀錄可佐，已如上所述。而
    證人吳啟誠雖於原審審理程序中，虛偽證稱交易對象僅賴亭
    妤，然就交易金額部分，仍證稱：200元是送過來的油錢，
    後來實際交易金額是1,000元，200元不用是因為我身上剛好
    沒有，錢有交給賴亭妤，有給錢等語（原審卷第217頁、219
    -220頁），至於其雖於本院審理程序中又證稱：我那次好像
    有拿500元還是多少，我忘記了，但應該有拿一半給她等語
    （本院卷第347頁），然就其未給付足額價金，何以被告或
    賴亭妤仍願意交付毒品，其又證稱：我不清楚，我不知道她
    當下說什麼，我不知道賴亭妤有沒有問被告等語（同卷第34
    7頁），顯見其對於上開不合常理之證述，亦無法提出合理
    之解釋，自難憑採。又證人賴亭妤就吳啟誠是否交付金錢或
    交付多少金錢部分，於偵查中證稱：甲基安非他命不是我交
    給吳啟誠的，我不知道吳啟誠有沒有交1,000元給被告（偵
    卷第120頁），於本院審理中證稱：過程我忘了，吳啟誠沒
    有付錢，忘了，沒有印象是誰把毒品拿給吳啟誠（本院卷第
    328頁）、毒品是被告的，也是被告拿的，不是我拿給吳啟
    誠的（原審卷第336頁）等語，亦與被告所辯並不相符，仍
    無從為對被告有利之認定。
㈥、關於本件交易金額，應以證人吳啟誠於偵查中之證述與客觀
    證據較為相符，已如上述，如再核以108年3月6日被告與賴
    亭妤之接見錄音，賴亭妤向被告表示：「本來我開一個價錢
    叫他自己來，我說我去我要收1300，結果他來，那一次也是
    讓他差，你還記得嗎」等語（本院卷第498頁），亦可見當
    天吳啟誠確實有交付金錢，然交付數量非原約定之含油資1,
    200元，而係扣除後之1,000元，此所以賴亭妤稱「讓他差」
    等語，核與吳啟誠上開證稱：200元是送過來的油錢，後來
    實際交易金額是1,000元，200元不用，是因為我身上剛好沒
    錢等語（原審卷第217頁），亦可互為佐證。而被告之所以
    與賴亭妤就當天未收錢一事口徑一致，實可由被告於法務部
    矯正署臺南看守所與賴亭妤之接見紀錄即可見端倪，其等於
    108年3月6日接見時，賴亭妤稱：「看你怎麼說，叫我說就
    是他來，我們帶他一起去跟朋友欠」，被告則表示：「我說
    那個錢也不是經過我的手，你不能說是經過我的手喔」（本
    院卷第499頁），108年3月15日接見時，賴亭妤稱：「你就
    說你帶他去跟人家欠的，你一定要這樣說，這樣叫做轉讓，
    我是說我們兩個的」，被告則稱：「我跟你說，說我們約在
    那裡，○○國小，我們也約朋友去那裡，都約在○○國小，他們
    自己那個的，我們不知道」（本院卷第500頁）等語，依其
    上開接見內容，被告要求賴亭妤不得證述其有經手金錢之事
    ，而賴亭妤則一再表示如供稱「跟人家欠的」，就屬於轉讓
    行為，是其等為求脫免販賣毒品罪責，對於收取金錢之事，
    均刻意迴避或捏造不實之情節，而上開接見時間後，被告於
    108年3月18日之警詢，即向警員表示當天未收錢，賴亭妤則
    於108年11月7日之偵訊時，對於是否收取吳啟誠交付之1,00
    0元現金，供稱不知道吳啟誠有沒有交1,000元，其等此部分
    之供述，自與真實不符。　　
四、販賣毒品乃違法行為，非可公然為之，亦無公定價格，容易
    分裝並增減份量，而每次買賣之價量，輒因買賣雙方關係之
    深淺、資力、需求量及對行情之認知、來源是否充裕、查緝
    是否嚴緊、購買者被查獲時供出購買對象之風險評估等因素
    ，而異其標準，非可一概而論，而販賣毒品之利得，除被告
    坦承犯行或價量俱臻明確外，委難察得實情，販賣之人從價
    差或量差中牟利之方式雖異，其意圖營利之販賣行為則同一
    ，職是之故，即使未經查得實際販賣之利得，但除非別有事
    證，足認係按同一價量委買或轉售，確未牟利外，尚難執此
    遽認非法販賣之證據有所未足，而諉無營利之意思，或阻卻
    販賣犯行之追訴（最高法院95年度台上字第1078號判決意旨
    參照）。再毒品危害防制條例所處罰之「販賣」毒品罪，所
    著重者為在主觀上有藉以牟利之惡性，及對毒品之擴散具有
    較有償或無償轉讓行為更嚴重之危害性，被告「營利」之意
    圖係從客觀之社會環境、情況及人證、物證等資料，依據證
    據法則綜合研判認定（最高法院95年度台上字第301號判決
    意旨參照），查：被告前有多項毒品犯罪紀錄，亦曾因販賣
    毒品案件經起訴判刑，當明知販賣毒品為國家嚴加查緝，並
    科以重刑之犯罪，且毒品取得不易，依被告供稱，販賣與吳
    啟誠之毒品，原為供其自己施用之毒品等情（偵卷第75頁）
    ，則在被告本身亦有施用需求之情況下，亦不可能毫無獲利
    轉讓毒品於他人，再衡以被告另需以相當價格向上游毒販取
    得毒品（警卷第4-5頁），而被告僅以粗工維生，日薪1,500
    元（本院卷第519頁），亦無可能毫無獲利轉讓價值1,000元
    數量之甲基安非他命與無何特殊交情之吳啟誠，是依上開證
    據兼衡客觀社會環境等一切因素，足認被告主觀上確有販賣
    甲基安非他命以營利之意圖。 
五、綜上，本件事證已經明確，被告所辯不足採信，應依法論罪
    科刑。　　
肆、論罪科刑及撤銷原判決之理由
一、被告石聿志行為後，毒品危害防制條例第4條第2項規定於10
    9年1月15日修正公布，於109年7月15日生效施行，其中第4
    條第2項規定，提高有期徒刑刑度及併科罰金額度，比較之
    結果，修正後之規定並未更有利於被告，應依刑法第2條第1
    項前段規定，適用修正前之規定。是核被告所為，係犯修正
    前毒品危害防制條例第4條第2項之販賣第二級品罪，其基於
    販賣之目的而持有第二級毒品之低度行為，為販賣之高度行
    為所吸收，不另論罪。被告與賴亭妤有犯意聯絡及行為分擔
    ，應論以共同正犯。
二、被告前因違反毒品危害防制條例案件，經臺灣臺南地方法院
    以106年度簡字第1214號、第1921號判決分別判處有期徒刑3
    月、4月確定，嗣以106年度聲字第1596號裁定定應執行刑為
    有期徒刑6月確定，於106年10月16日易科罰金執行完畢，有
    臺灣高等法院被告前案紀錄表可查，其於5年內故意再犯本
    件有期徒刑以上之罪，為累犯，本院審酌由施用毒品者轉變
    為散播毒品者，為毒品犯罪常見之惡性循環，然施用毒品者
    受毒癮驅策而犯罪，犯罪性質具有病態性及自我戕害性，社
    會危害性則非嚴重，然如由施用毒品者於施用之餘，另將毒
    品販售圖利，其惡性已大幅提昇，不能再以毒品之受害者等
    同視之，而被告於106年10月16日因施用毒品案件執行完畢
    ，未見收斂，仍持續沾染毒品，更將毒品販賣與他人，顯見
    刑罰之執行對於被告並未生警惕之效，致使被告涉入更為嚴
    重之犯罪類型，則不論基於刑罰防衛社會或矯正被告之功能
    考量，均有加重其刑之必要，且依累犯規定加重最低本刑，
    亦不致使被告所受之刑罰超過其所應負擔之罪責或使其人身
    自由遭受過苛之侵害，與憲法罪刑相當原則及比例原則皆無
    抵觸，爰依刑法第47條第1項規定，除法定刑無期徒刑部分
    外，加重其刑。
三、撤銷原判決之理由
㈠、被告上訴意旨略以：原審在共犯賴亭妤未到庭進行交互詰問
    下，逕行引用臺灣臺南地方法院108年度訴字第1403號相關
    證據，侵害被告交互詰問權。原判決採用證人吳啟誠之證述
    ，有違經驗法則，被告與吳啟誠原不認識，衡情應袒護交情
    較深之賴亭妤，卻於原審審理時，在有偽證罪之情況下，仍
    為對被告有利之證述，其審理中證述應屬可信，原審採用其
    偵查中之證述，違背卷內證據及經驗法則。共犯賴亭妤之證
    述歷次均不一致，其證稱被告主導販賣，顯屬虛偽，原審未
    查仍與採用，亦有違誤。　　　　
㈡、原判決以被告共同販賣第二級毒品犯行明確，予以論科刑，
    固非無見，然查，本件依上開卷證，足認被告已收受吳啟誠
    所交付之購毒價金1,000元，原判決認定被告為賒欠販賣，
    並因而未諭知沒收犯罪所得，且就供販賣毒品所用之行動電
    話漏未諭知沒收，容有違誤。被告上訴後，毒品危害防制條
    例第4條第2項規定，於109年1月15日修正公布，於109年7月
    15日生效施行，原審未及審酌，而未比較新舊法。被告上訴
    後仍否認犯罪，並非可採，已如上述，且共犯賴亭妤業經本
    院傳喚到庭接受交互詰問，並無侵害被告交互詰問權之情況
    ，而關於吳啟誠、賴亭妤證述之採擇，暨與其餘證據如何互
    為佐證，業經本院詳述如上，被告上訴後請求為無罪之諭知
    ，並無理由。然原判決既有上開違誤之處，仍屬無可維持，
    應由本院予以撤銷改判。
四、爰審酌被告101年間即因施用毒品案件經觀察勒戒，未見成
    效，於105年、106年間，均有施用毒品經判刑之紀錄，另因
    販賣毒品案件，經判刑確定，現正執行中，顯見被吿未曾有
    斷絕毒品犯罪之決心，持續與毒品為伍，而散播毒品與施用
    毒品犯罪之社會危害性迥然有異，刑罰之功能亦大相逕庭，
    販賣毒品既已對社會公共法益產生侵害，自不能再以治療、
    矯正被告為唯一考量，社會防衛功能亦不能偏廢。考量被告
    與共犯賴亭妤共同販賣，且對象並非熟識之友人或親屬，單
    次販賣金額為1,000元等犯罪情節及規模；未婚、無子女，
    家庭成員包括母親、手足，以粗工為業，收入不豐等家庭生
    活狀況；大學肄業之教育程度；除毒品外，曾有違反槍砲彈
    藥刀械管制條例之前科素行，暨其犯後態度等一切情狀，量
    處如主文所示之刑。
五、刑法之沒收，乃獨立於刑罰及保安處分以外之法律效果，非
    屬刑罰之從刑。不論係違禁物、供犯罪所用、犯罪預備之物
    、犯罪所生之物及犯罪所得，均可為沒收之標的。沒收之作
    用，乃存於犯罪事實或不法事實中禁制物之剝奪，不以有刑
    事責任為必要，而以應剝奪之標的（物或不法利益）為對象
    ，應剝奪標的之所在，即為沒收之所在。於數人共同犯罪時
    ，上開違禁物、供犯罪所用、犯罪預備之物或犯罪所生之物
    ，究應如何諭知沒收，已不能依共同正犯責任共同原則，附
    屬於刑罰而為相同之諭知，而應依立法目的、沒收標的之性
    質及其存在狀態，為下列不同之處理：⒈沒收標的為違禁物
    時，因違禁物本身具社會危害性，重在除去。故刑法第38條
    第1項規定，不問屬於犯罪行為人與否，沒收之。則於數人
    共同犯罪時，除非違禁物已滅失或不存在，均應對各共同正
    犯諭知沒收。⒉刑法第38條之1第1項前段犯罪所得沒收之規
    定，同以「屬於犯罪行為人者」，為沒收要件。則於數人共
    同犯罪時，因共同正犯皆為犯罪行為人，所得屬全體共同正
    犯，本亦應對各共同正犯諭知沒收。然因犯罪所得之沒收，
    在於避免被告因犯罪而坐享利得，基於有所得始有沒收之公
    平原則，如犯罪所得已經分配，自應僅就各共同正犯分得部
    分，各別諭知沒收。⒊毒品危害防制條例第19條第1項規定「
    犯第四條至第九條、第十二條、第十三條或第十四條第一項
    、第二項之罪者，其供犯罪所用之物，不問屬於犯罪行為人
    與否，均沒收之。」，為刑法第38條第2項後段所稱之特別
    規定。其立法採用與違禁物沒收相同之規範標準，並藉由剝
    奪其物，以預防並遏止相關犯罪之發生。故於數人共同犯罪
    時，均應對各共同正犯諭知沒收。此與上述裁量沒收並不相
    同。（最高法院107年度台上字第2697號判決意旨參照）。
    現行刑法第38條之1第1項關於犯罪所得之沒收，乃合併修正
    前刑法第38條第1項第3款後段及第3項對犯罪行為人犯罪所
    得之沒收規定，基於任何人都不得保有犯罪所得之原則，以
    避免被告因犯罪而坐享犯罪所得，顯失公平正義，而無法預
    防犯罪。倘於僅被告上訴或為被告之利益而上訴，而下級審
    就被告犯罪所得有所短計或漏算，經上級審更正計算後若不
    得諭知較原審為重之所得數額沒收，即無法達到徹底剝奪犯
    罪所得，以根絕犯罪誘因之目的。故修正後刑法關於犯罪所
    得之沒收，並無刑事訴訟法第370條第1、2項關於不利益變
    更禁止原則之適用（最高法院107年度台上字第3559號判決
    意旨參照）。經查：
㈠、本件販賣毒品所得1,000元，為被告所收取，業經認定如上，
    且販賣與吳啟誠之毒品，為被告所有，共犯賴亭妤復否認分
    得販毒利益（原審卷第149頁），是上開販賣毒品所得，應
    認為被告所取得，依刑法第38條之1第1項前段、第3項規定
    ，諭知沒收，於全部或一部不能沒收或不宜執行沒收時，追
    徵其價額。
㈡、共犯賴亭妤用於聯繫本件交易毒品事宜之華碩廠牌行動電話
    （搭配SIM卡1張），為被告另案所扣押（臺灣高等法院臺中
    分院108年度上訴字第347號），業經共犯賴亭妤供述明確（
    原審卷第148頁），屬義務沒收，應依毒品危害防制條例第1
    9條第1項規定諭知沒收。
㈢、原判決關於沒收部分，漏未適用毒品危害防制條例第19條第1
    項規定，適用法條不當，且漏計犯罪所得，逵諸上開最高法
    院判決，本院就沒收部分，不受不利益變更禁止原則之限制
    ，併予敘明。
伍、應適用之法律：刑事訴訟法第369條第1項前段、第364條、
    第299條第1項前段，修正前毒品危害防制條例第4條第2項、
    第19條第1項，刑法第11條、第2條第1項前段、第28條、第4
    7條第1項、第38條之1第1項前段、第3項。
本案經檢察官粟威穆提起公訴、檢察官陳昱旗到庭執行職務　　
中　　華　　民　　國　　110 　年　　10　　月　　26　　日
                  刑事第一庭    審判長法  官  楊清安
                                      法　官  陳顯榮
                                      法  官  蕭于哲　
以上正本證明與原本無異。
如不服本判決應於收受送達後20日內向本院提出上訴書狀，其未
敘述上訴理由者，並得於提起上訴後20日內向本院補提理由書（
均須按他造當事人之人數附繕本）「切勿逕送上級法院」。
　　　　　                            書記官　徐振玉
中　　華　　民　　國　　110 　年　　10　　月　　26　　日
附錄本案論罪科刑法條全文
修正前毒品危害防制條例第4條第2項
製造、運輸、販賣第二級毒品者，處無期徒刑或七年以上有期徒
刑，得併科新臺幣一千萬元以下罰金。
附表、應沒收物
編號 應沒收物 備註  １ 犯罪所得新臺幣1,000元 未扣案  ２ 華碩行動電話1支（含搭配使用SIM卡1張） 另案扣押（臺灣高等法院臺中分院108年度上訴字第347號）